【裁判字號】    89,判,3776
【裁判日期】    891221
【裁判案由】    營業稅
【裁判全文】
最  高  行  政  法  院  判  決                  八十九年度判字第三七七六號
    原      告  甲○○
    被      告  臺北市稅捐稽徵處
    代  表  人  謝松芳
右當事人間因營業稅事件，原告不服財政部中華民國八十八年八月二十一日台財訴第
000000000號再訴願決定，提起行政訴訟。本院判決如左︰
    主  文
原告之訴駁回。
訴訟費用由原告負擔。
    事  實
緣原告未依規定申辦營業登記，經法務部調查局台北市調查處（下稱台北市調處）查
獲自民國八十年度起至八十三年度止，為杏康藥品股份有限公司（下稱杏康公司）推
銷藥品收取佣金，計新台幣（下同）一二、○○九、七九四元（不含稅），並以八十
六年六月十九日（八六）肅字第六六一七九四號函送被告審理違章成立，遂據以補徵
營業稅六○○、四九○元（原告業於八十六年八月二十六日補繳），並按所漏稅額科
處三倍罰鍰計一、八○一、四○○元（計至百元止）。原告不服，申請復查結果，未
獲變更，提起訴願、再訴願，遞遭決定駁回，遂提起行政訴訟。茲摘敘兩造訴辯意旨
如次：
原告起訴意旨及補充理由略謂：一、按「行政官署對於人民有所處罰，必須確實證明
其違法之事實；倘所提出之證據自相矛盾，不能確實證明違法事實之存在，其處罰即
不能認為合法。」為鈞院三二年判字十六號著有判例，惟本案被告係依台北市調處搜
索杏康公司所查獲電腦日記帳等公司內部帳冊所載之金額推算裁罰，至於該電腦日記
帳等資料並未明確載明原告究竟銷售該公司何種藥品、金額若干及原告收取佣金若干
等資料。況原告前於八十六年十月間向被告申請閱覽及抄錄全案時，被告竟然否准原
告抄錄或影印資料，致原告無法勾稽其裁處之金額是否與實情相符。被告之故意刁難
，造成原告於訴願、再訴願時，均未能及時提示相關資料之窘境。再杏康公司均係將
酬勞直接撥入原告於土地銀行南港分行○○四○○五活期儲蓄之帳戶中，同期間之數
額（含稅）僅九、八二六、○二二元，與被告裁罰之一二、○○九、七九四元，有所
不符，況該項數額有無扣除營業稅尚有疑問？二、再查，本案涉嫌違章之行為係發生
於八十年至八十三年間，是時營業稅第五十一條對納稅義務人未依規定申請營業登記
而營業者係按所漏稅額處五倍至二十倍之罰鍰，而當時財政部頒布之「稅務違章案件
裁罰金額或倍數表」則規定處最低的「五倍」罰鍰。而八十四年八月二日公布修正該
五十一條對納稅義務人未依規定申請營業登記而營業者，則修正為按所漏稅額處一倍
至十倍之罰鍰。由之，被告處罰時，應依比例原則，將該罰鍰降低為最低一倍，然被
告卻處三倍之罰鍰，而與修正前之比例不相當，是以有違租稅公平原則。三、另查稽
徵機關處理違章案件，依規定均需於裁罰處分前通知納稅義務人，提醒其於裁罰處分
前，承認違章事實，補徵稅款，俾得依規定減輕罰鍰倍數，並藉以疏減訟源，此項措
施立意甚佳，且行之有年，成效卓著。然而本案原查獲機關台北市調處於八十六年五
月七日約談原告後，即音訊杳然，直至被告所屬中正分處以八六、八、四北市稽中正
（甲）字一七一七四之一號函就違反營業稅法處分書及補徵營業稅額繳款書送達予原
告時，方知本案業已於同年之六月三十日做成裁罰處分之決定，原告當時隨即依限於
八十六年八月二十六日向公庫繳納補徵稅款，不敢稍有延宕，由此顯示原告冀望減輕
罰鍰之殷切；然而本案卻因被告在未依規定通知原告書面承認違章事實，補繳稅款之
情況下，即逕行予以三倍之重罰，實與規定有違。是以，本案之被告違反規定之行為
，應予糾正。從而原告於接獲時即繳納（依稅捐稽徵法第三十九條規定復查時，可免
先行繳納稅款），應視同在裁處前即已補繳稅款之作為，而予以減輕罰鍰倍數，俾符
法制。四、綜上所述，被告未覈實查核原告收取之佣金正確數額，率予核定補徵稅款
，且未依比例原則降低罰鍰倍數，而裁罰處分前又未依規定通知原告，在在顯示被告
敷衍草率之行事風格。一再訴願決定時，又未及時予以糾正，致原告蒙受損失，因之
，懇請鈞院俯察實情，賜判決將再訴願、訴願、復查決定及原處分均撤銷，以保原告
權益等語。
被告答辯意旨略謂：本件原告未依規定申請營業登記，卻擅自於系爭期間代杏康等公
司推銷藥品收取佣金之事實，有台北市調處八十六年六月十九日（八六）肅字第六六
一七九四號函、杏康公司負責人蕭英鈞八十五年十二月十八日於台北市調處所作調查
筆錄及原告於八十五年五月七日之調查筆錄等附卷可稽，違章事證明確，足資認定。
且本件核定原告佣金收入之金額，係依據查獲杏康等六家公司帳冊所核算，依法自屬
有據。又關於原告主張裁罰時，應依比例原則，將罰鍰處分降低為最低之一倍罰鍰乙
節，卷查原處分於八十六年六月三十日核定時，已依八十四年八月二日新修正之營業
稅法第五十一條規定並審酌原告違章情節據以裁處罰鍰，從而，原核定補徵稅額及罰
鍰處分，並無違誤，復查、訴願決定及再訴願決定遞予維持，亦無不合，原告之訴為
無理由，請判決駁回原告之訴等語。
    理  由
按「在中華民國境內銷售貨物或勞務及進口貨物，均應依本法規定課徵營業稅。」「
提供勞務予他人，或提供貨物與他人使用、收益，以取得代價者，為銷售貨物。」「
營業人之總機構及其他固定營業場所，應於開業前，分別向主管稽徵機關申請營業登
記。．．．。」「營業人有左列情形之一者，主管稽徵機關得依照查得之資料，核定
其銷售額及應納稅額並補繳之：一、．．．三、未辦妥營業登記，即開始營業，或已
申請歇業仍繼續營業，而未依規定申報銷售額者。」「納稅義務人，有左列情形之一
者，除追繳稅款外，按所漏稅額處一倍至十倍罰鍰，並得停止營業：一、未依規定申
請營業登記而營業者。」分別為營業稅法第一條、第三條第一項、第二十八條、第四
十三條第一項第三款及第五十一條第一款所明定。查本件被告以原告未依規定申辦營
業登記，經台北市調處查獲自八十年度起至八十三年度止，為杏康公司推銷藥品收取
佣金計一二、○○九、七九四元（不含稅），遂以八十六年六月十九日（八六）肅字
第六六一七九四號函送被告審理違章成立，爰就其未依規定辦理營利事業登記擅自營
業，依營業稅法第五十一條第一款規定除追繳稅款六○○、四九○元（原告業於八十
六年八月二十六日補繳），並按所漏稅額科處三倍罰鍰計一、八○一、四○○元（計
至百元止）。原告不服，循序提起行政訴訟，主張：本案被告係依台北市調處搜索杏
康公司所查獲電腦日記帳等公司內部帳冊所載之金額，推算為一二、○○九、七九四
元據以裁罰，與杏康公司撥入原告帳戶同期間之含稅金額九、八二六、○二二元，並
不相符，況電腦日記帳等資料並未明確載明原告究竟銷售該公司何種藥品、金額若干
及原告收取佣金若干？與鈞院三二年判字十六號判例意旨有違。且未依比例原則降低
罰鍰倍數，亦違租稅公平原則。而裁罰處分前又未依規定通知原告，即逕行予以三倍
之重罰，與規定有違云云。經查，本件原告未依規定申請營業登記，擅自於八十年度
起至八十三年度止，為杏康公司等推銷藥品，並從推銷藥品之銷售額之百分之四十抽
取佣金，且無開立發票或憑證予杏康等公司之事實，為原告所不否認，並有台北市調
處八十六年六月十九日（八六）肅字第六六一七九四號函、杏康公司負責人蕭英鈞八
十五年十二月十八日於台北市調處所作調查筆錄及原告於八十五年五月七日之調查筆
錄等附於原處分卷可稽，違章事證明確，堪以認定。且本件核定原告佣金收入之金額
一二、○○九、七九四元，係依據查獲杏康等六家公司帳冊所核算，依法自屬有據，
即於訴願中，台北市政府訴願審議委員會亦函原告提出有關土地銀行南港分行活期儲
蓄存款帳戶之銀行轉帳資料及存款簿正本，以供調查事實真相，亦有該會八十七年三
月二十三日北市訴（卯）字第八七二○○一六三二○號書函在卷可憑，惟原告並未提
出任何事證以供憑核，僅以自行製作之杏康公司撥入土地銀行南港分行○○四○○五
號活儲帳戶表載金額九、八二六、○二二元說明，雖原告於八十六年五月七日於台北
市調處調查其於八十年至八十三年間共計收取多少佣金時，經調查人員提示杏康六家
公司帳冊後，稱「．．．因時隔已久，怕杏康公司帳證記載錯誤，因此我會再核對我
的銀行帳戶金額」，但並未舉證證明其與杏康公司兩造間佣金之支付，業已約定僅以
上開土地銀行南港分行○○四○○五號帳戶為唯一支付帳戶之事實，況其自行製作之
帳戶表，八十年度部分記載金額為一、五五○、六八六元，備註欄載明「一至八月份
無記錄可查」，足見兩造並非以該分行為唯一之支付銀行，原告對金額紀錄之正確性
之爭執，已有可議，空言主張，顯有未合，是被告既係依杏康等公司電腦帳冊資料按
年度，逐月核對原告所收取佣金之金額，亦有明細表附於原處分卷可憑，其所核自佣
金金額一二、○○九、七九四元，自堪信為真實。至於原告主張裁罰時，應依比例原
則，將罰鍰處分降低為最低之一倍罰鍰乙節，查被告於八十六年六月三十日核定時，
已載明適用法條之內容「．．．按所漏稅額處一倍至十倍罰鍰．．」，即係依八十四
年八月二日新修正之營業稅法第五十一條之規定裁處，至罰鍰倍數如何，核屬行政裁
量範圍，被告既依新修正之營業稅法第五十一條之規定，並審酌原告違章情節據以裁
處三倍之罰鍰，已屬從輕處罰，自無違比例原則，亦與是否於裁罰處分前通知納稅義
務人無涉。從而，被告據以補徵營業稅六○○、四九○元（原告業於八十六年八月二
十六日補繳），並按所漏稅額科處三倍罰鍰計一、八○一、四○○元（計至百元止）
，自無不合，無違租稅公平原則及本院三二年判字十六號判例意旨，一再訴願決定遞
予維持，亦無違誤，原告之起訴論旨難認有理由，應予駁回。
據上論結，本件原告之訴為無理由，爰依行政訴訟法施行法第二條、行政訴訟法第九
十八條第三項前段，判決如主文。
中    華    民    國     八十九      年     十二     月     二十一      日
                    最 高 行 政 法 院  第 五 庭
                                審 判 長 法  官      廖  政  雄
                                         法  官      黃  璽  君
                                         法  官      趙  永  康
                                         法  官      林  清  祥
                                         法  官      姜  仁  脩
右  正  本  證  明  與  原  本  無  異
                                         法院書記官  張  惠  美
中    華    民    國     八十九      年     十二     月     二十二      日


司法院資訊處製作；財團法人民間司法改革基金會備份。
